臺灣臺中地方法院民事判決　95年度重訴字第401號
原　　　告　台中市立西苑高級中學
法定代理人　辛○○
訴訟代理人　吳紹貴律師
　　　　　　王銘助律師
被　　　告　甲○○
　　　　　　丙○○
　　　　　　乙○○
　　　　　　庚○○
　　　　　　己○○
　　　　　　戊○○
共　　　同
訴訟代理人　張志新律師
上當事人間所有權移轉登記事件，本院於96年6月14日言詞辯論
終結，判決如下：
    主    文
原告之訴駁回。
訴訟費用由原告負擔。
    事實及理由
甲、程序方面：
一、按訴狀送達後，原告不得將原訴變更或追加他訴；但請求之
    基礎事實同一者，不在此限；民事訴訟法第255 條第1項第2
    款定有明文。本件原告起訴時原聲明(1)被告甲○○應將坐落
    台中市○○區○○段254-4地號、台中市○○區○○段340-1
    地號土地移轉登記予原告；(2)被告丙○○應將坐落台中市○○區○○段254-4地號、台中市○○區○○段341-1地號、西
    屯段372-2地號土地移轉登記予原告；(3)被告乙○○應將坐
    落台中市○○區○○段340-1地號土地移轉登記予原告；(4)
    被告庚○○、己○○、戊○○應將坐落台中市○○區○○段
    338地號土地移轉登記予原告。於民國 (下同)95 年12月14
    日提出民事準備書狀，變更訴之聲明為(1)被告甲○○應將坐
    落台中市○○區○○段254-4地號內如附圖所示A部分、台中
    市○○區○○段340-1地號土地移轉登記予原告；(2)被告丙○○應將坐落台中市○○區○○段254-4地號內如附圖所示A
    部分、台中市○○區○○段341-1地號、西屯段372-2地號土
    地移轉登記予原告；(3)被告乙○○應將座落台中市○○區○○段340-1地號土地移轉登記予原告；(4)被告庚○○、己○○、戊○○應將座落台中市○○區○○段338地號土地移轉
    登記予原告。嗣於96年4月13日再變更訴之聲明為(1)被告甲○○應將坐落台中市○○區○○段254-4地號內如附圖所示A
    部分、台中市○○區○○段340-1地號土地移轉登記予台中
    市政府；(2)被告丙○○應將坐落台中市○○區○○段254地
    號內如附圖所示A部分、台中市○○區○○段341-1地號、西
    屯段372-2地號土地移轉登記予台中市政府；(3)被告乙○○
    應將坐落台中市○○區○○段340-1地號土地移轉登記予台
    中市政府；(4)被告庚○○、己○○、戊○○應將坐落台中市
    西屯區○○段338地號土地移轉登記予台中市政府。究其訴
    訟標的即請求法院判決之事項以察，其請求法院判決之基礎
    事實仍相同，且不甚礙被告之防禦及訴訟之終結，則揆諸前
    揭說明，自應准許。
乙、實體方面：
一、原告起訴主張：原告於建校之初，因師生通行之需，於60年
    4月22日，分別與(1)被告甲○○、丙○○就坐落台中市○○
    區○○段58之2地號土地、面積132.193坪 (重測後編定為同
    段254地號土地，後再分割出現行校地使用之同段254之4地
    號土地，如附圖A)，(2)被告丙○○就坐落台中市○○區○○
    段61地號土地、面積0.605坪 (重測後編定為同段第341地號
    ，後再分割出同段341之1地號土地)，(3)被告甲○○、乙○○就坐落台中市○○區○○段62地號土地、面積25.713坪 (
    重測後編定為同段340地號，後再分割出340之1地號土地)
    ，(4)廖大成即被告庚○○、己○○、戊○○之被繼承人就坐
    落台中市○○區○○段63地號土地、面積107.993坪 (重測
    後編定為同段338地號土地)，(5)被告丙○○就坐落台中市○○區○○段64地號土地、面積44.518坪 (重測後編定為同段
    372地號，後再分割出372之2地號土地)，成立5份買賣契約
    (下稱系爭契約)，原告已依約將買賣價金交付被告收受，惟
    被告迄未配合辦理土地所有權移轉登記。前揭土地雖原均屬
    農地，然依系爭契約第4條約定，可知兩造於簽訂系爭契約
    時，即有以民法第246條第1項但書所定不能之情形除去後為
    給付之約定，今該不能之情形已除去，再依第8條之約定亦
    可知系爭契約屬有效成立。而原告為前揭土地之管理機關，
    即得本於系爭契約請求被告將買賣標的移轉登記為市有，為
    此爰依買賣之法律關係提起本訴等語。並聲明: (1)被告甲○○應將坐落台中市○○區○○段254之4地號土地如附圖所示
    A 部分、台中市○○區○○段340之1地號土地移轉登記予台
    中市政府；(2)被告丙○○應將坐落台中市○○區○○段254
    之4地號土地如附圖所示A部分、台中市○○區○○段341之1
    地號土地、台中市○○區○○段372之2地號土地移轉登記予
    台中市政府；(3)被告乙○○應將坐落台中市○○區○○段
    340 之1地號土地移轉登記予台中市政府；(4)被告庚○○、
    己○○、戊○○應將坐落台中市○○區○○段338地號土地
    移轉登記予台中市政府。
二、被告則以：被告均未與原告簽訂系爭契約，亦未收取買賣價
    金，系爭契約應不成立；縱兩造間有成立系爭契約，然前揭
    土地均為農地，原告簽訂系爭契約時不具自耕能力，系爭契
    約第8條亦未約定指定登記於任何有自耕能力之第三人或具
    體約定登記於有自耕能力之特定第三人，依實務見解，系爭
    契約即屬民法第246條第1項以不能之給付為契約之標的，再
    依系爭契約第4條之約定，應係要求乙方 (被告)於「向市政
    府報准日」時配合甲方 (原告)辦理登記手續，並非屬民法
    第246條第1項但書之就「預期不能之情形除去後為給付」之
    約定，故系爭契約應無效；退步言之，若系爭契約有效，原
    告似認為系爭契約成立時即60年4月22日，或前揭土地於79
    年5月1日被劃定為道路用地時，被告即「得且應」為協同辦
    理所有權移轉登記，然迄本件起訴時已逾15年，原告之請求
    權顯已罹於時效而消滅；被告甲○○、丙○○現非台中市○○區○○段254之4地號、341之1地號土地所有權人，被告甲○○、乙○○現非同段340之1地號土地所有權人，則原告請
    求將前揭3筆地號土地移轉登記予台中市政府所有，顯然欠
    缺權利保護要件等語資為抗辯。並均聲明: 原告之訴駁回。
三、下列事實為兩造所不爭執，並有卷附土地登記謄本為証，自
    堪信為真實，本院採為判決之基礎。
(一)台中市○○區○○段254之4地號土地，分割自同段254地號，
  重測前為同段58之2地號土地。
(二)台中市○○區○○段341之1地號土地，因同段341地號分割而
  增加之地號，重測前為同段61地號土地。
(三)台中市○○區○○段340之1地號土地，因同段340地號分割而
  增加之地號，重測前為同段62地號土地。
(四)台中市○○區○○段338地號土地，重測前為同段63地號土地
  。
(五)台中市○○區○○段372之2地號土地，因同段372地號分割而
  增加之地號，重測前為同段64地號土地。
四、本件兩造爭執在於(一)原告是否分別與被告甲○○、丙○○、
    乙○○及庚○○、己○○、戊○○之被繼承人即廖大成就系
    爭土地分別簽立買賣契約書? (二)系爭契約是否有效? (三)系爭
    契約若有效，請求權是否已罹於時效? 茲分別論述如下：
  (一)原告主張分別與被告甲○○、丙○○、乙○○及庚○○、己○○、戊○○之被繼承人即廖大成就系爭土地簽立買賣契約
    書，惟為被告否認，經查：
  1.原告主張系爭買賣契約為真正乙節，業據證人即承辦代書丁○○於本院審理時結證：「我工作是代書。證一到證五的買
    賣契約我有印象，第一份是我寫的，第二份到第伍份是我事
    務所的人員寫的，這伍份都是我曾辦的。西苑國中的校長來
    我事務所簽的，他們要把地買過來建學校的通路，當時土地
    所有權人有來我事務所簽契約，將地賣給西苑國中…當時土
    地所有權人都清楚他們要賣地，如果是要借的話，我就不會
    寫買賣契約書。我當時有核對賣地人確實是所有權人。所有
    權人只有蓋章，簽名是我們幫他們寫契約時就寫好的。時間
    久了我不記得他們有沒有帶權狀。契約上寫持分權，是賣出
    賣人所共有的持分。當時會這樣寫，就是賣應有部分。所賣
    部分是出賣人正在使用的土地。因為校長急著要用地，而且
    他們認為以後都市計劃後會變更地目，所以才簽這些契約。
    當時並沒有要他們使用印鑑章，因為本人有到的話，不需要
    印鑑章，過戶的時候才需要。當時我們有核對身分證，所以
    能確定是所有權人本人。」等語無訛（詳本院96年5月3日言
    詞辯論），又查證人丁○○為契約雙方當事人之代書，與兩
    造間並無嫌隙，亦非親朋故友，與本件訴訟並無自身利害關
    係，且經具結，衡情當無甘冒刑法偽證罪責而為虛偽陳述之
    可能，就其此部分所為證詞應堪採信。
  2.被告雖否認系爭買賣契約之真正，並以系爭契約上之簽名均
    非伊等或被繼承人所簽云云，以資抗辯，惟按不動產物權之
    移轉或設定，應以書面為之，此項書面得不由本人自寫，但
    必須親自簽名或蓋章，二者有其一，即可生效 (最高法院87
    年台上字第1322號判決意旨參照)。經查系爭買賣契約為証
    人丁○○及其事務所人員所書立，並經所有權人於其上蓋章
    ，業據証人丁○○證述明確，已如上述，是其縱未親自簽名
    於買受人欄，亦無礙於系爭契約之生效，被告所辯亦不足採
    ，原告主張分別與被告甲○○、丙○○、乙○○及庚○○、
    己○○、戊○○之被繼承人即廖大成就系爭土地簽立買賣契
    約等情，堪可信為真實。
  (二)被告復抗辯系爭契約無效云云，惟按「以不能之給付為契約
    之標的，如其不能情形可以除去，而當事人訂約時並預期於
    不能之情形除去後為給付者，依民法第246條第1項但書規定
    ，應認其契約仍然有效。....。」（最高法院70年台上字第
    4537號判例意旨參照）。本件依系爭買賣契約第4條：「本
    件不動產買賣登記手續期日約定於向市府報准日，雙方須同
    往丁○○代書事務所履行登記手續，屆時乙（被告）應將本
    件不動產產權移轉登記需要文件提交甲（原告）以便聲請登
    記。」之約定，本件已就不能情形可以除去，而於訂約時並
    已預期於不能之情形除去後為給付之約定，依民法第246 條
    第1項但書之規定，契約仍然有效，是被告抗辯系爭買賣契
    約應屬無效云云，即非可採。
  (三)系爭契約之請求權是否已罹於時效?
    按請求權，因15年間不行使而消滅；又按消滅時效，自請求
    權可行使時起算；時效完成後，債務人得拒絕給付，民法第
    125條前段、第128條前段及第144條分別定有明文。本件兩
    造於60年4月22日簽訂系爭買賣契約書，系爭買賣契約書第4
    條並規定：『本件不動產買賣登記手續約定於向市府報准日
    ，雙方須同往丁○○代書事務所履行登記手續，屆時乙（被
    告）應將本件不動產產權移轉登記需要文件提交甲（原告）
    以便聲請登記。』，而台中市政府業已於79年5月1日以府工
    商字第31889 號函公告都市計畫細部計畫將系爭土地劃定為
    道路用地．．．為原告所自承，且為被告所不爭執，是系爭
    買賣契約於79 年5月1日系爭土地經劃定為道路用地時，被
    告依系爭買賣契約之約定，即應為協同辦理系爭土地所有權
    移轉登記，是自原告於79年5月1日即可請求被告等應辦理所
    有權移轉登記，迄本事件起訴時止，已逾15年，於此期間原
    告未曾向被告為任何請求，揆諸上開說明，原告所有權移轉
    登記請求權，顯然已罹於時效而消滅，被告自得拒絕給付。
  (四)綜上所述，系爭買賣契約雖有效成立，惟已罹於時效，被告
    自得拒絕給付，從而，原告基於所有權移轉登記請求權請求
    (1)被告甲○○應將坐落台中市○○區○○段254-4地號內如
    附圖所示A部分、台中市○○區○○段340-1地號土地移轉登
    記予台中市政府；(2)被告丙○○應將坐落台中市○○區○○
    段254地號內如附圖所示A部分、台中市○○區○○段341-1
    地號、西屯段372-2地號土地移轉登記予台中市政府；(3)被
    告乙○○應將坐落台中市○○區○○段340-1地號土地移轉
    登記予台中市政府；(4)被告庚○○、己○○、戊○○應將坐
    落台中市○○區○○段338地號土地移轉登記予台中市政府
    ，自無理由，應予駁回。
五、本件事証已臻明確，兩造其餘攻擊防禦方法及所舉証據，經
    審酌結果，與本件判決結論均無影響，爰不一一論述，附此
    敘明。
六、本件訴訟費用負擔之依據：民事訴訟法第78條。
中　　華　　民　　國　　96　　年　　 7　　月　　13 　日
                  民事第二庭    法  官  涂秀玲
正本係照原本作成。
如對本判決上訴，須於判決送達後20日內向本院提出上訴狀。
中　　華　　民　　國　　96　　年　　 7　　月　　13 　日
                                書記官
